【裁判字號】    97,上訴,124
【裁判日期】    980630
【裁判案由】    貪污治罪條例
【裁判全文】
臺灣高等法院花蓮分院刑事判決      96年度上更(二)字第95號
                                  97年度上訴字第124號
上  訴  人  臺灣臺東地方法院檢察署檢察官
上  訴  人
即  被  告  甲○○
選任辯護人  吳明益律師
            王丕衍律師
上列上訴人等因被告貪污治罪條例等案件，不服臺灣臺東地方法
院88年度訴字第240號、89年度訴字第 319號、90年度訴字第271
號中華民國91年 8月16日第一審判決（起訴案號：臺灣臺東地方
法院檢察署87年度偵字第 958號、第1991號，89年度偵字第1598
號、第1616號、第1617號、第1620號、第1672號、第1921號、第
1922號、第1923號、第1951號、第2036號、第2107號、第2160號
、第2277號、第2353號、第2354號、第2355號；追加起訴案號：
89年度偵字第1539號、第2107號，90年度偵字第474號、第831號
）；及臺灣臺東地方法院95年度訴字第260號中華民國97年3月20
日第一審判決（起訴案號：臺灣臺東地方法院檢察署94年度偵字
第2276號），提起上訴，本院合併審理判決如下：
    主  文
原判決（臺灣臺東地方法院88年度訴字第240號、89年度訴字第3
19號、90年度訴字第271 號）關於甲○○部分，及原判決（臺灣
臺東地方法院95年度訴字第260號）均撤銷。
甲○○共同依據法令從事公務之人員，利用職務上之機會，詐取
財物，處有期徒刑壹年玖月，褫奪公權貳年；減為有期徒刑拾月
又拾伍日，禠奪公權壹年；所得財物新臺幣肆萬元應與共犯己○○連帶追繳，並發還被害人台東縣政府，如全部或一部無法追繳
時，應連帶以其財產抵償之；附表所列偽造之印章、署押與印文
，均沒收。又依據法令從事公務之人員，利用職務上之機會，詐
取財物，處有期徒刑壹年玖月，褫奪公權貳年；減為有期徒刑拾
月又拾伍日，禠奪公權壹年；所得財物新臺幣貳萬壹仟伍佰元應
予追繳，並發還被害人台東縣政府，如全部或一部無法追繳時，
應以其財產抵償之。應執行有期徒刑拾壹月，禠奪公權壹年；所
得財物新臺幣肆萬元應與共犯己○○連帶追繳，並發還被害人台
東縣政府，如全部或一部無法追繳時，應連帶以其財產抵償之；
所得財物新臺幣貳萬壹仟伍佰元應予追繳，並發還被害人台東縣
政府，如全部或一部無法追繳時，應以其財產抵償之；附表所列
偽造之印章、署押與印文，均沒收。
    事  實
一、緣台東縣政府自民國（下同）81會計年度起，在縣政府民政
    局自治事業課承辦業務之下，依台東縣議會議員之人數，編
    列預算科目為「地方經建建議設備」之預算（下稱：小型工
    程及設備補助款），81會計年度起至83會計年度，每位台東
    縣議員每年編列額度為新臺幣（下同） 150萬元，84會計年
    度編列每位議員 200萬元，85會計年度至87會計年度額度則
    調整為每位議員每年 300萬元（原審誤繕為86年會計年度起
    為 350萬元）。另又自86會計年度起，在台東縣政府祕書室
    庶務股主辦業務中，依台東縣議會議員之人數，編列每位議
    員每年50萬元，預算科目為「配合民間各項慶典活動經費」
    之預算（下稱：社團補助款）。前項「小型工程及設備補助
    款」之動支，係由台東縣議員分別決定受補助單位及其補助
    金額後，由台東縣議會統一發函通知台東縣政府，台東縣政
    府再發函通知受補助單位應檢附相關核銷文件向縣政府陳報
    請領補助款。另項「社團補助款」，則由縣議員直接函告受
    補助單位補助之金額、目的，並通知台東縣政府後，由受補
    助單位檢附相關核銷文件，向台東縣政府陳報請領補助款（
    原審誤認為兩項經費均由台東縣議員發函通知台東縣政府動
    用經費）。甲○○為台東縣議會第14、15屆縣議員，為民選
    之公職人員，負責監督臺東縣政府預算之編列與執行，係依
    據法令從事公務之人員。
二、甲○○明知台東縣海端鄉於87年間未舉辦布農族盃壘球賽，
    且該鄉之利稻社區發展協會（下稱利稻協會）與崁頂社區發
    展協會（下稱崁頂協會；當時之理事長為甲○○）、救國團
    、婦聯會、後備軍人輔導中心等團體於該年度向高暉體育商
    行（址設台東縣關山鎮○○路49號）購買之全部體育用品金
    額並未達新臺幣（下同）19萬 2千元，竟與其妻己○○（未
    經提起公訴）共同基於意圖為自己不法之所有，利用其議員
    職務上之機會詐取財物之犯意聯絡，為詐取台東縣政府編列
    之社團補助款。先由甲○○於87年間之不詳時間出具甲○○
    議員服務處函，通知台東縣政府，謊稱欲運用台東縣政府所
    編列之社團補助款，以補助崁頂協會及利稻協會各9萬5千元
    作為上開二協會辦理布農族盃壘球賽活動之經費等情。甲○○則於台東縣政府尚未核撥上開補助款之前，與己○○、高
    暉體育商行之實際負責人丙○○（登記負責人為丙○○之母
    林李玉燕）共同基於虛偽填會計憑證之犯意聯絡，於87年 7
    月間某日，由甲○○與己○○一起至上開體育商行要求丙○○開立買受人為利稻協會及崁頂協會，購買總價各為9萬6千
    元壘球用具之估價單2紙（利稻協會部分，日期填為87年6月
    30日；崁頂部分，日期填為87年7月4日）及免用統一發票收
    據 2紙（利稻協會部分，日期填為87年7月8日，崁頂部分日
    期填為87年 7月17日）（丙○○所涉登載不實部分另案由臺
    灣臺東地方法院檢察署檢察官偵辦），丙○○依甲○○之指
    示填具上開估價單及收據後，即由甲○○與黃春連將上開估
    價單及收據取走。嗣於87年 7月間某日，甲○○與己○○共
    同基於接續偽造文書之犯意聯絡，在未經崁頂協會與利稻協
    會理事會授權之下，利用向台東縣政府申請補助社團補助款
    之機會，先由甲○○於不詳時、地，偽刻如附表編號一所示
    之印章；甲○○又向負責保管崁頂協會關防、庚○○印章等
    物之會計庚○○佯稱其為補助海端鄉前往高雄縣桃源村參與
    壘球賽而先行支出費用，補助款已匯入崁頂協會帳戶，因此
    須借用上開印章、存摺等物以領取其所有之補助款等語，庚○○因而將上開關防等物交與甲○○。甲○○與黃春連取得
    上開關防、印章後，即以甲○○填寫文字部分，胡春蓮負責
    蓋印部分之分工方式，分別在如附表編號二至五所示之文書
    上，偽造如附表編號二至五所示之署押及印文，而偽造上開
    領據及黏貼憑證私文書各 2紙。嗣甲○○與胡春蓮基於行使
    上開私文書及使公務員登載不實公文書之犯意聯絡，由己○○持上開收據、領據、估價單等文件，以贊助社團活動經費
    之名目，提出台東縣政府秘書室，申請分別補助利稻協會及
    崁頂協會，舉辦布農族盃壘球賽之活動支出各9萬5千元，而
    行使上述偽造之領據，向台東縣政府詐稱上開二協會確有此
    花費，足以生損害於戊○○、辛○○、丁○○及庚○○、利
    稻協會及崁頂協會等人及團體，並使台東縣政府承辦公務員
    陷於錯誤，進而依其所請，憑以製作「臺東縣政府憑證黏貼
    單」之公文書，而在上開公文書黏貼前開不實之收據與偽造
    之領據，足生損害於台東縣政府對於社團補助款核撥之正確
    性。經台東縣政府先後於87年 8月11日及同年月13日，分別
    將9萬5千元匯入利稻協會及崁頂協會在臺東縣關山鎮農會之
    存款帳戶（利稻協會之帳號為 0000000；崁頂協會之帳號為
    0000000 ）。甲○○旋向時任利稻協會理事長之丁○○要求
    借用利稻協會之金融帳戶提領縣政府轉帳之補助款，囑不知
    情之丁○○協助領取上開款項，丁○○與負責保管利稻協會
    關防、丁○○印章及戊○○印章之會計戊○○聯繫後，因戊○○人不在台東縣，因此矚由戊○○之妻將上開關防等物交
    予丁○○，甲○○與己○○、丁○○旋於87年8月13日11 時
    許，在臺東縣關山鎮農會海端分部，由丁○○提領臺東縣政
    府轉入利稻協會帳戶內之9萬5千元款項，甲○○及己○○則
    在農會外等候，並於丁○○領出上開款項後收受之；又甲○○時任崁頂協會理事長，即利用先前向該協會會計庚○○取
    得印章及存摺，與己○○於87年 8月13日14時31分，在台東
    縣關山鎮農會海端分部，提領台東縣政府轉入崁頂協會帳戶
    內之9萬5千元款項，共同領取上開二筆款項共計19萬元，未
    將向台東縣政府請領之19萬元補助款全數用於原申請名義，
    另囑其妻己○○於87年9、10月間某日，將其中7萬元支付利
    稻協會及崁頂協會前以賒帳方式向高暉體育商行購得壘球球
    具之欠款，8 萬餘元支付甲○○先前承諾補助救國團及婦聯
    會等社團前以賒帳方式向高暉體育商行購得體育服裝之欠款
    ，剩餘之4萬元則去向未明，迄未歸還國庫。
三、甲○○另行起意，利用其擔任天主教花蓮教區海端堂區執行
    長，及崁頂協會理事長之機會，於89年 1月上旬某日出具甲○○議員服務處函，通知台東縣政府，謊稱欲運用台東縣政
    府所編列之社團補助款，以補助天主教花蓮教區海端堂區及
    崁頂協會各 9萬元。甲○○則另至織誠實業社，向負責人蔣
    家棟為天主教花蓮教區海端堂區購買 7萬8千5百元商品，及
    為崁頂協會購買 8萬元商品，而與蔣家棟共同基於虛偽填會
    計憑證之犯意聯絡，要求蔣家棟各開立9萬元之統一發票2紙
    （蔣家棟所涉登載不實部分未經起訴）。甲○○取得上開統
    一發票後基於使公務員登載不實公文書之犯意，於89年 1月
    10日持上開統一發票等文件，以贊助社團活動經費之名目，
    提出台東縣政府秘書室，申請分別補助天主教花蓮教區海端
    堂區及崁頂協會各 9萬元，向台東縣政府詐稱上開二社團確
    有此花費，而使台東縣政府承辦公務員陷於錯誤，進而依其
    所請，憑以製作「臺東縣政府憑證黏貼單」之公文書，而在
    上開公文書黏貼前開不實之收據，足生損害於台東縣政府對
    於社團補助款核撥之正確性。經台東縣政府於89年 1月10日
    ，分別將 9萬元匯入天主教花蓮教區海端堂及崁頂協會帳戶
    ，甲○○將之領出僅給付蔣家棟7萬8千5百元、8萬元，而詐
    得統一發票溢開金額部分補助款共計2萬1千5百元。
四、案經法務部調查局臺東縣調查站移送臺灣臺東地方法院檢察
    署檢察官偵查起訴。
    理  由
壹、程序部分（證據能力部分）
一、辯護人稱：本件所有證人於警詢時（此指法務部調查局臺東
    調查站調查時，以下同，並簡稱東調站調查時）之陳述，均
    屬審判外之陳述，均無證據能力云云。然按被告以外之人於
    檢察事務官、司法警察官或司法警察調查中所為之陳述，與
    審判中不符時，其先前之陳述具有較可信之特別情況，且為
    證明犯罪事實存否所必要者，得為證據；刑事訴訟法第 159
    條之 2定有明文。所謂「與審判中不符」，係指該陳述之主
    要待證事實部分，自身前後之供述有所不符，導致應為相異
    之認定，此並包括先前之陳述詳盡，於後簡略，甚至改稱忘
    記、不知道或有正當理由而拒絕陳述等實質內容已有不符者
    在內（最高法院96年度台上字第4365號判決可資參照）。另
    所謂「有較可信之特別情況」，係指陳述是否出於供述者之
    真意、有無違法取供情事之信用性而言，故應就偵查或調查
    筆錄製作之原因、過程及其功能等加以觀察其信用性，據以
    判斷該傳聞證據是否有顯不可信或有特別可信之情況而例外
    具有證據能力（最高法院94年度台上字第 629號判決可資參
    照）。查本件證人丁○○、己○○、戊○○、庚○○、丙○○、蔣家棟於東調站調查時對於本件起訴事實之相關事項均
    有較於審理時更為詳盡之陳述，而己○○、庚○○、蔣家棟
    部分並有與審判中不符之處，且查上開陳述均未有遭受刑求
    之抗辯而係出於自由意思為之，陳述之時點亦較接近於事實
    發生之時點，陳述之內容係其等親自見聞之事，亦無不法取
    供之情形，是以其等於警詢陳述當時之客觀情況具有較可信
    之特別情況，復為證明本件犯罪事實存否所必要，應認有證
    據能力。至於證人邱韋程、余錦妹於原審並未經傳喚到庭作
    證，其 2人於東調站調查時之陳述，為審判外之陳述，且與
    上開傳聞法則例外之要件未符，自不得作為證據。
二、辯護人又稱：證人林柏誠於偵訊時之陳述，為被告以外之人
    於審判外之陳述，無證據能力云云。按被告以外之人（包括
    證人、鑑定人、告訴人、被害人及共同被告等）於審判外之
    言詞或書面陳述，除法律有規定者外，不得作為證據，刑事
    訴訟法第159條第1項定有明文。而所謂法律有規定者，包括
    同法第159條之 1第1項規定「被告以外之人於審判外向法官
    所為之陳述，得為證據」、第159條之 1第2項規定「被告以
    外之人於偵查中向檢察官所為之陳述，除顯有不可信之情況
    者外，得為證據」之例外情形。至於司法院大法官會議釋字
    第 582號解釋，係在說明無論一般證人或共同被告，於審判
    中，均應依人證之法定調查程序，到場具結陳述，並接受被
    告之詰問，其陳述始得作為認定被告犯罪事實之依據之旨，
    與上開傳聞法則之相關規定無涉，最高法院95年度台上字第
    422號、95年度台上字第376號判決均採相同見解。本件證人
    丙○○、蔣家棟於偵查中經具結之證述，業經審理中以證人
    身分再次傳喚到庭具結陳述，踐行交互詰問之程序，並給予
    被告詰問之機會，嗣審理時，並再提示證人前開供述筆錄及
    要旨，由被告依法辯論，則前開證人依法定人證調查程序所
    得之供述證據，自得作為證據。
三、按被告以外之人於審判外之陳述，雖不符刑事訴訟法第 159
    條之1至之4之規定，而經當事人於審判程序同意作為證據，
    法院審酌該言詞陳述或書面陳述作成時之情況，認為適當者
    ，亦得為證據；當事人、代理人或辯護人於法院調查證據時
    ，知有第159條第1項不得為證據之情形，而未於言詞辯論終
    結前聲明異議者，視為有前項之同意，刑事訴訟法第 159條
    之 5定有明文。查本案以下所引用之證據，除上開辯護人所
    爭執之證據已如前述外，被告及其辯護人於本院準備程序中
    均表示沒有意見，同意作為證據，且迄於言詞辯論終結前，
    亦未就本院所調查之證據資料主張有刑事訴訟法第159條第1
    項不得為證據之情形，本院審酌該證據作成之情況，認均無
    不適當情事，依刑事訴訟法第159條之 5第2項之規定，均有
    證據能力。
貳、實體部分
一、上開事實，業據上訴人即被告（以下簡稱被告）甲○○在本
    院為認罪之陳述，核與證人丁○○、己○○、戊○○、庚○○、丙○○、蔣家棟於東調站調查時，及丙○○、蔣家棟於
    檢察官偵訊時之證述相符，並有上開甲○○議員服務處函文
    、收據、領據、估價單、統一發票、台東縣政府憑證黏貼單
    、台東縣政府付款憑單、利稻協會及崁頂協會於關山鎮農會
    之活期存款取款憑條暨交易明細表、台東縣政府議員甲○○
    帳冊資料表等件附卷足憑。又觀卷附利稻協會之上開領據，
    其「會計」欄係寫「辛○○」等字，惟辛○○並非利稻協會
    之會計，而是己○○之侄女等情，業據己○○證述在卷；而
    證人戊○○亦證稱其不認識辛○○此人等語，況己○○於原
    審亦證稱名字是被告寫的，章是伊蓋的，伊也不知道當時為
    何會寫辛○○的名字，蓋她的章等語。足認被告認罪之陳述
    核與事實相符，本件事證明確，被告犯行洵堪認定。
二、被告甲○○行為後，貪污治罪條例第 2條於95年5月5日修正
    ，95年7月1日施行，另刑法亦於94年2月2日修正公布，95年
    7月1日施行。按行為後法律有變更者，適用行為時之法律；
    但行為後之法律有利於行為人者，適用最有利於行為人之法
    律，修正後刑法第2條第1項定有明文，此為「從舊從輕」之
    比較。所謂「法律有變更者」，指行為時與裁判時之刑罰法
    律，關於刑罰權規範事項互有不同內容之規定而言。而為「
    從舊從輕」之比較時，應就罪刑有關之共犯、未遂犯、想像
    競合犯、牽連犯、連續犯、結合犯，以及累犯加重、自首減
    輕暨其他法定加減原因（如身分加減）與加減例等一切情形
    ，綜其全部罪刑之結果而為比較（最高法院95年度第 8次刑
    事庭會議決議參照）。經查：
（一）按刑法第10條第 2項關於公務員之定義，經修正公布施行
      ，貪污治罪條例第 2條亦配合修正公布，原貪污治罪條例
      第 2條規定：「依據法令從事公務之人員，犯本條例之罪
      者，依本條例處斷；其受公務機關委託承辦公務之人，犯
      本條例之罪者，亦同」，修正為「公務員犯本條例之罪者
      ，依本條例處斷」，將貪污治罪條例規定之「公務員」定
      義完全依修正後刑法第10條第 2項規定決定之。此一修正
      涉及公務員定義之變更，自屬法律有變更，惟因被告甲○○於本案發生時，擔任臺東縣議會縣議員，於行為時本為
      舊法所定之依據法令從事公務之人員，亦同為修正後刑法
      第10條第2項第1款所定之依法令服務於國家、地方自治團
      體所屬機關而具有法定職務權限者，不論依修正前或修正
      後之規定，均屬貪污治罪條例第 2條規定之人（修正前為
      第 2條前段），對被告而言並無有利或不利之情形，依刑
      法第2條第1項前段規定，應適用修正前貪污治罪條例第 2
      條前段之規定，認被告為依據法令從事公務之人員（最高
      法院95年第 8次刑事庭會議決議參照）。至同條例第10條
      第 2項關於「犯罪所得財物之全部或一部無法追繳時，應
      追徵其價額，或以其財產抵償之」之規定，於98年 4月22
      日修正時僅係將之移至同條第 3項，實質內容並無變動，
      尚無新舊法比較問題。
（二）被告行為時，商業會計法第71條第 1款規定：商業負責人
      、主辦及經辦會計人員或依法受託代他人處理會計事務之
      人員，有以明知為不實之事項，而填製會計憑證或記入帳
      冊之情形者，處5 年以下有期徒刑、拘役或科或併科新臺
      幣15萬元以下罰金。嗣商業會計法於95年 5月24日修正公
      布，修正後第71條第 1款變更為：商業負責人、主辦及經
      辦會計人員或依法受託代他人處理會計事務之人員，有以
      明知為不實之事項，而填製會計憑證或記入帳冊之情形者
      ，處 5年以下有期徒刑、拘役或科或併科新臺幣60萬元以
      下罰金，其罰金刑由新臺幣15萬元提高至新臺幣60萬元，
      應以修正前之規定，對於被告較為有利。
（三）被告行為時，貪污治罪條例第 5條法定刑有罰金刑之規定
      ，依刑法第11條規定，自應適用刑法罰金刑之相關規定。
      再修正後刑法第33條第5款規定罰金刑為新臺幣1,000元以
      上，以百元計算之，較修正前該條款規定罰金刑為銀元 1
      元以上，即新臺幣 3元以上，以適用修正前之法律，對被
      告較為有利。又依修正前刑法第67條規定罰金加減者，其
      最高度及最低度同加減之，然修正後刑法第68條規定罰金
      加減者，僅加減其最高度，此部分比較新舊法之規定，亦
      以修正前之刑法對被告有利，應依修正前之刑法定其罰金
      加重之標準。
（四）被告行為後，刑法第28條業經修正公布施行，修正後刑法
      第28條規定：「二人以上共同實行犯罪之行為者，皆為正
      犯。」，與修正前同條規定：「二人以上共同實施犯罪之
      行為者，皆為正犯」不同。但在本件中，修正後之規定並
      無較有利於被告之情形，依修正後刑法第2條第1項從舊從
      輕原則，應依修正前刑法第28條規定論處。
（五）被告行為時，修正前刑法第31條第 1項規定，因身分或其
      他特定關係成立之罪，其共同實施或教唆幫助者，雖無特
      定關係，仍以共犯論。刑法94年2月2日修正公布後，該條
      項變更為：因身分或其他特定關係成立之罪，其共同實行
      、教唆或幫助者，雖無特定關係，仍以正犯或共犯論，但
      得減輕其刑。修正後增列得減輕其刑規定，以修正後對於
      被告較為有利。
（六）修正後之刑法刪除第55條關於牽連犯之規定。本件被告所
      犯偽造文書、違反商業會計法與公務員利用職務上機會詐
      取財物數罪間具牽連犯關係（詳如後述），依修正前即行
      為時之規定，應從一重之罪處斷，依修正後之刑法則因已
      刪除牽連犯規定，應依數罪併罰規定分論併罰。比較新舊
      法規定，修正後之規定並非較有利於被告，本件應適用行
      為時即修正前刑法牽連犯規定處斷。
（七）修正前刑法第37條第2項規定: 宣告6個月以上有期徒刑，
      依犯罪之性質認為有褫奪公權之必要者，宣告褫奪公權 1
      年以上10年以下。修正後刑法第37條第 2項則規定為: 宣
      告 1年以上有期徒刑，依犯罪之性質認為有褫奪公權之必
      要者，宣告 1年以上10年以下褫奪公權。然「科刑判決所
      適用之法律，無論係對主刑、從刑或刑之加重、減輕或免
      除等項，除法律別有規定外，應本統一性及整體性之原則
      而適用之，不容與主刑所適用之法律任意割裂」（最高法
      院85年度臺上字第2483號判決意旨參照）。則本件關於褫
      奪公權部分，自應分就被告應適用之法律，而分別適用刑
      法修正前、後第37條第2項之規定。
（八）刑法第51條第 5款關於宣告多數有期徒刑者，定應執行刑
      之最長刑期由「不得逾二十年」經修正為「不得逾三十年
      」，經比較新舊法，修正後刑法第51條第 5款之規定並非
      有利於行為人，故應適用正前之行為時法。
三、按商業會計法之商業會計憑證，分為原始憑證及記帳憑證，
    所謂原始憑證，係指證明事項之經過，而為造具記帳憑證所
    根據之憑證，而記帳憑證則係指證明處理會計事項人員之責
    任而為記帳所根據之憑證而言，此觀諸商業會計法第15條之
    規定自明。而統一發票及免用統一發票之收據係屬商業會計
    法第15條第 1款之原始憑證，屬商業會計憑證。復按刑法第
    214 條所謂使公務員登載不實事項於公文書罪，須一經他人
    之聲明或申報，公務員即有登載之義務，並依其所為之聲明
    或申報予以登載，而屬不實之事項者，始足構成。若其所為
    聲明或申報，公務員尚須為實質之審查，以判斷其真實與否
    ，始得為一定之記載者，即非本罪所稱之使公務員登載不實
    （最高法院73年臺上字第1710號判例參照）。查有關社團補
    助款之核銷審查部分，係由主計單位就縣議員建議補助某某
    社團所附之單據或領據，係採形式上審查，亦即不會就所附
    之單據一一去審查是否與補助之目的相符，但若發現所附之
    單據與補助目的不符，主計單位一定會退件等情，業據證人
    即臺東縣政府主計處稅務課課長盧協昌原審證述甚詳。亦即
    ，主計單位就社團補助款之核銷審查乃採形式審查方式，不
    為補助目的與實際支用情況之審查，一旦議員發函建議補助
    ，並由受補助單位提出憑證與領據等核銷文件，主計單位即
    會予以核撥補助；換個角度而言，上開經費之動支、補助對
    象及數額等，地方議員均有廣泛的「建議權」，地方政府基
    於對議會之尊重，祇要形式上合於預算範圍，均會接受議員
    或議會之建議予以補助。惟在形式審查的原則下，倘有補助
    目的與實際支用情形不符之情形，主計單位仍會予以退件，
    亦即若據以核銷補助款所檢附之單據，非實際用在縣議員建
    議補助之社團預定之活動，反係用在與社團無關之用途，則
    仍會造成主計人員認為所檢附之單據或領據係用以補助社團
    活動，並據以核撥補助款之結果。因此，主計人員仍有因與
    該社團用途無關之單據而陷於錯誤進而核撥款項之可能，而
    在此形式審查情形下，受補助社團提供不實收據予主計人員
    ，憑以製作之憑證黏貼單，即有使主計人員將不符補助目的
    之核銷文件，登載在前開憑證黏單之公文書上之問題。承此
    ，核被告甲○○上開所為，就犯罪事實欄二部分，係犯95年
    5月24日修正公布前商業會計法第71條第1款之將明知為不實
    之事項填製會計憑證罪、貪污治罪條例第5條第 1項第2款之
    利用職務上機會詐取財物罪及刑法第216條、第210條行使偽
    造私文書罪、第 214條使公務員登載不實公文書罪；就犯罪
    事實欄三部分，係犯95年 5月24日修正公布前商業會計法第
    71條第 1款之將明知為不實之事項填製會計憑證罪、貪污治
    罪條例第5條第 1項第2款之利用職務上機會詐取財物罪及刑
    法第 214條使公務員登載不實公文書罪。按商業會計法第71
    條第 1款以明知為不實之事項，而填製會計憑證或記入帳冊
    之罪，原即含有業務上登載不實之本質，故不再論以刑法第
    216條、第215條行使業務上登載不實文書罪。又教唆犯係指
    僅有教唆行為者而言，如於實施犯罪行為之際，當場有所指
    揮，且就其犯罪實施之方法，以及實施之順序，有所計劃，
    以促成犯罪之實現者，則其擔任計劃行為之人，與加工於犯
    罪之實施初無異致，即應認為共同正犯，而不能以教唆犯論
    ；本件被告要求丙○○、蔣家棟（均為商號實際負責人，屬
    商業登記法所稱之商業負責人，依商業會計法第 4條之規定
    ，自屬同法第71條所稱商業負責人）開立不實收據、統一發
    票，無非欲持之申請、核銷上開社團補助款，其參與犯罪之
    謀議，應可認定，其雖無商業負責人之身分，惟與有此身分
    之丙○○、蔣家棟，基於犯意聯絡及行為分擔，虛偽填製會
    計憑證，依修正前刑法第28條、第31條第 1項之規定，仍應
    以共同正犯論。被告就犯罪事實欄二部分，另與己○○有犯
    意之聯絡及行為之分擔，為共同正犯。被告上開偽造如附表
    所列印章、署押、印文之行為，均係基於同一詐領社團補助
    款之目的，並均係由被告基於一個行為決意所為，各行為之
    獨立性極為薄弱，依一般社會健全觀念，在時間差距上，難
    以強行分開，均應視為數個舉動之接續施行，合為包括之一
    行為予以評價，屬接續犯。被告偽造如附表所示之印章、署
    押、印文用於附表所示文書之行為係偽造私文書罪之階段行
    為，不另論罪。又被告偽造如附表編號二至五所示之文書後
    ，進而持以行使，其偽造私文書之低度行為，為高度之行使
    行為所吸收，亦不另論罪。被告甲○○就犯罪事實欄二部分
    ，所犯95年5月24日修正公布前商業會計法第71條第1款之將
    明知為不實之事項填製會計憑證罪、貪污治罪條例第5條第1
    項第2款之利用職務上機會詐取財物罪及刑法第216條、第21
    0條行使偽造私文書罪、第214條使公務員登載不實公文書罪
    ；與犯罪事實欄三部分，所犯95年 5月24日修正公布前商業
    會計法第71條第 1款之將明知為不實之事項填製會計憑證罪
    、貪污治罪條例第5條第 1項第2款之利用職務上機會詐取財
    物罪及刑法第 214條使公務員登載不實公文書罪間，均有手
    段目的之牽連關係，應依修正前刑法第55條後段規定，均從
    一重之違反貪污治罪條例第5條第 1項第2款處斷。被告所為
    修正前商業會計法第71條第 1款之將明知為不實之事項填製
    會計憑證罪、偽造如附表編號一、三、五所示之印章、印文
    ，及使公務員登載不實公文書之犯行，固未在檢察官提起公
    訴之範圍，惟此部分犯行與起訴之利用職務上機會詐取財物
    部分之犯行，有修正前刑法第55條牽連犯之裁判上一罪關係
    ，基於審判不可分之原則，本院自得併予審究；及犯罪事實
    欄三部分，被告發函補助社團之日期均未記載，領據日期均
    記載為89年 1月10日，查無證據證明被告係以數行為連續為
    之，爰採取最有利於被告之認定，認此部分 2次補助款被告
    係以一行為接續為之，均附此敘明。又被告所為上開兩犯行
    ，係詐取高開收據、統一發票金額與實際貨價之差額，情節
    尚屬輕微，且其所詐得之財物分別為4萬元、2萬1千5百元，
    均應依貪污治罪條例第12條第 1項規定減輕其刑。另被告如
    犯罪事實欄二、三之犯罪時間相隔年餘，被告亦稱主觀上並
    無將此兩件事連續來做之意思，故尚難認被告係基於概括犯
    意為之，故被告所犯上開兩罪應分論併罰。復查本件被告並
    未將向台東縣政府請領之補助款全數納為己用，大部分仍用
    之於各社團，顯見其應係一時失慮，致罹刑章，所得金額甚
    微，誠屬情輕法重，衡情尚有可憫恕之處，依刑法第59條減
    輕其刑（該法條雖經修正並於95年7月1日實施，然此為法院
    就刑之酌減審認標準見解之明文化，非屬法律之變更，逕行
    適用修正後刑法第59條之規定減輕其刑）。
四、原審對被告論罪科刑固非無見，惟如犯罪事實欄二部分，原
    審未及審酌被告已在本院認罪之犯後態度，而未能依刑法第
    59條減輕其刑，量處有期徒刑 4年，稍有未當；另如犯罪事
    實欄三部分，原審認定被告 2次發函補助行為構成連續犯，
    且未認定與蔣家棟成立共同正犯，又未認定被告使公務員登
    載不實犯行，均有未恰。被告原均以其並未犯罪為由，提起
    上訴，雖無理由，惟原判決既有可議，自應由本院予以撤銷
    改判。爰審酌被告身為臺東縣議會議員，竟利用議員身分可
    建議補助民間社團活動經費之職務上機會，假借補助社團名
    義，以不實之收據，向台東縣政府詐取補助款，將部分款項
    供己花用，無形中侵蝕臺灣民主政治正常及良性之發展；惟
    其已在本院坦承犯行，且犯罪所得金額不多；兼衡其犯罪之
    動機、目的、手段，生活狀況等一切情狀，分別量處如主文
    第 2項所示之刑，併依貪污治罪條例第17條規定宣告褫奪公
    權。又查被告上開犯罪之時間，均在96年 4月24日之前，依
    中華民國96年罪犯減刑條例第 3條第1項第1款但書規定，其
    所犯符合該條例所定之減刑條件，各應依同條例第2條第1項
    第 3款、第14條規定，減其宣告刑及褫奪公權部分2分之1。
    另按貪污治罪條例第10條第 1項規定：「犯（本條例）第四
    條至第六條各款之罪者，所得財物應予追繳，並依其情節分
    別沒收或發還被害人」，係屬強制規定，何者應予追繳沒收
    ，何者應予發還被害人，應依不同之犯罪情狀而為適用。依
    此規定其有被害人者應發還被害人，其無被害人時始得沒收
    ，且對 2人以上共犯貪污所得之財物，應採連帶沒收主義。
    被告就犯罪事實欄二部分與未經起訴之共犯己○○同涉貪污
    治罪條例第5條第1項第2款所得4萬元，及其單獨所得2萬1千
    5 百元之財物（至將明知為不實之事項填製會計憑證罪之共
    犯丙○○、蔣家棟，尚無法認定共涉貪污治罪條例第5條第1
    項第2款犯行，故不認定係同涉貪污治罪條例第5條第1項第2
    款之共犯，附此敘明），依上開規定，不問個人所得多少，
    均應向被告連帶追繳或追繳，發還被害人台東縣政府，如全
    部或一部無法追繳時，應以其財產抵償或連帶抵償之。又被
    告如附表所列偽造之印章、署押及印文雖未扣案，但未能證
    明業已滅失，自應依刑法第 219條規定併予宣告沒收。至被
    告雖求為緩刑之宣告，惟因其前曾因普通詐欺罪，經本院91
    年度上訴字224號判處有期徒刑3月，尚未執行，故不符宣告
    緩刑要件，併予敘明。
五、不另為無罪諭知部分
（一）公訴意旨另以：
   1、甲○○於上開事實欄二所示時、地，詐取之社團補助款（
      詳如犯罪事實欄所載），其詐取金額為臺東縣政府核撥之
      19萬元，扣除甲○○交付予高暉體育商行負責人丙○○先
      前利稻協會、崁頂協會購買壘球球具僅 7萬元，尚有差額
      12萬元部分，均涉有貪污治罪條例第 5條第1項第2款之利
      用職務上之機會詐取財物罪嫌（扣除前已論罪之 4萬元外
      ，應僅有8萬元）。
   2、甲○○於88年12月間，假借補助天主教花蓮教區海端堂區
      之名目，發函向台東縣政府詐稱動支社團補助款指定補助
      天主教花蓮教區海端堂區9萬5千元，使台東縣政府承辦之
      公務員陷於錯誤，而依甲○○函旨所示，將上述9萬5千元
      之社團補助款撥付天主教花蓮教區海端堂區。甲○○則在
      補助款撥付天主教花蓮教區海端堂區後，將該筆9萬5千元
      之補助款留供其私人花用，因認被告此部分亦涉有貪污治
      罪條例第 5條第1項第2款之利用職務上之機會詐取財物罪
      嫌。
（二）按犯罪事實應依證據認定之，無證據不得認定犯罪事實；
      不能證明被告犯罪者，應諭知無罪之判決，刑事訴訟法第
      154條第2項、第301條第1項分別定有明文。復按貪污治罪
      條例第 5條第1項第2款之公務員利用職務上機會詐取財物
      罪，應以行為人有圖為自己不法所有之主觀犯意存在，並
      表現於外，在客觀上有利用其可乘之事機而使相對人陷於
      錯誤致交付財物，以遂其獲取不法所有之犯意為目的者，
      為其構成要件。換言之，倘行為人並無為自己不法所有之
      意圖存在，即難以上開罪名相繩。經查：
   1、被告於上開事實欄二所示時、地，交付予丙○○之金額共
      有15萬元，其中包含利稻協會、崁頂協會、婦聯會、救國
      團、後備軍人輔導中心等團體先前向高暉體育商行賒購之
      體育用品之貨款，利稻及崁頂協會部分總額約 7萬元等情
      ，業據證人丙○○於偵訊及原審具結證述甚詳。其中雖僅
      有7萬元屬於補助利稻與崁頂協會之部分，然其餘8萬元亦
      係用於婦聯會、救國團、後備軍人輔導中心等團體，顯見
      被告對此 8萬元補助款縱與前述申請臺東縣政府補助之名
      義不符，但既非侵吞於己，而係用於其他社團，則仍乏為
      自己不法所有之意圖，與上開罪名之構成要件不符，是被
      告就此 8萬元補助款部分即不能以上開罪名相繩。此外，
      復查無其他確切證據足以證明被告確有此部分貪污犯行，
      是其此部分犯罪並不能證明。惟此部分與上開事實欄二科
      刑部分係同一事實，為實質上一罪，故不另為無罪之諭知
      。
   2、公訴人認定被告詐取9萬5千元部分犯罪事實，並未舉任何
      證據以實其說，不能證明被告犯罪。本應諭知無罪之判決
      ，惟公訴人認此部分與被告前開事實欄三所載之有罪部分
      有連續犯之裁判上一罪關係，爰不另為無罪之諭知。
參、職權告發部分：本件證人己○○與被告共同索取上開收據，
    並製作領據、黏貼憑證向臺東縣政府申請核撥社團補助款，
    所為上情涉有共同與甲○○將明知為不實之事項填製會計憑
    證、利用職務上之機會詐取財物、行使偽造文書等罪嫌；與
    證人蔣家棟所涉95年 5月24日修正公布前商業會計法第71條
    第 1款之將明知為不實之事項填製會計憑證罪嫌，均應另由
    檢察官依法偵辦。
據上論斷，應依刑事訴訟法第369條第1項前段、第364條、第299
條第1項前段，95年5月24日修正公布前商業會計法第71條第 1款
，貪污治罪條例第5條第1項第2款、第10條第 1項、第2項、第12
條第1項、第17條，刑法第11條、第2條第 1項前段、（修正前）
第28條、第31條第1項、第216條、第210條、第214條、（修正前
）第55條後段、（修正前）第37條第2項、第219條、第59條、（
修正前）第51條第5、8、9款，刑法施行法第 1條之1第1項、第2
項前段，中華民國96年罪犯減刑條例第2條第1項第3款、第3條第
1項第1款但書、第14條，判決如主文。
本案經檢察官乙○○到庭執行職務。
中    華    民    國    98    年     6    月    30    日
                        審判長法  官  何方興
                              法  官  王紋瑩
                              法  官  林德盛
以上正本證明與原本無異。
如不服本判決，應於收受送達後10日內向本院提出上訴書狀，其
未敘述理由者，並得於提起上訴狀後10日內向本院補提理由書（
均須按他造當事人之人數附繕本）「切勿逕送上級法院」。
告訴人或被害人如對於本判決不服者，應具備理由請求檢察官上
訴，其上訴期間之計算係以檢察官收受判決正本之日期為準。
中    華    民    國    98    年    6     月    30    日
                              書記官  陳有信
附表：
┌─┬───────────────┬───┬──────┐
│編│應  沒  收  物  品  名  稱    │數  量│備   註     │
│號│                              │      │            │
├─┼───────────────┼───┼──────┤
│一│偽造之利稻協會關防、「丁○○」│共3枚 │未扣案      │
│  │、「戊○○」之印章各1枚。     │      │            │
├─┼───────────────┼───┼──────┤
│二│臺東縣政府憑證黏貼單（編號231 │共3枚 │未扣案，參見│
│  │）上：                        │      │法務部調查局│
│  │1.「關防或印信」欄之崁頂協會之│      │臺東縣調查站│
│  │  印文1枚（如調查卷第6頁）    │      │卷宗        │
│  │2.「經手人」欄之「庚○○」之印│      │            │
│  │  文1枚（同上）               │      │            │
│  │3.「經手人」欄之「庚○○」之署│      │            │
│  │  押1枚（同上）               │      │            │
├─┼───────────────┼───┤            │
│三│黏貼憑證（崁頂協會）上：      │共1枚 │            │
│  │1.「經手人」欄之庚○○之印文1 │      │            │
│  │  枚（如調查卷第7頁）         │      │            │
├─┼───────────────┼───┤            │
│四│臺東縣政府憑證黏貼單（編號232 │共7枚 │            │
│  │）上：                        │      │            │
│  │1.「關防或印信」欄之利稻協會之│      │            │
│  │  印文1枚（如調查卷第15頁）   │      │            │
│  │2.「經手人」欄之「戊○○」之印│      │            │
│  │  文1枚（同上）               │      │            │
│  │3.「經手人」欄之「戊○○」之署│      │            │
│  │  押1枚（同上）               │      │            │
│  │4.「會計」欄之「辛○○」之印文│      │            │
│  │  1枚（同上）《辛○○實為黃春 │      │            │
│  │  蓮之侄女，而非利稻協會之會計│      │            │
│  │  ，其印章當時由己○○保管》  │      │            │
│  │5.「會計」欄之「辛○○」之署押│      │            │
│  │  1枚（同上）                 │      │            │
│  │6.「機關或社團負責人」欄之「邱│      │            │
│  │  強永」之印文1枚（同上）     │      │            │
│  │7.「機關或社團負責人」欄之「邱│      │            │
│  │  強永」之署押1枚（同上）     │      │            │
│  │                              │      │            │
├─┼───────────────┼───┤            │
│五│黏貼憑證（利稻協會）上：      │共3枚 │            │
│  │1.「戊○○」之印文1枚（如調查 │      │            │
│  │  卷第12頁）                  │      │            │
│  │2.「辛○○」之印文1枚（同上） │      │            │
│  │4.「丁○○」之印文1枚（同上） │      │            │
└─┴───────────────┴───┴──────┘
附錄    本判決論罪科刑法條：
民國95年5月24日修正公布前商業會計法第71條
商業負責人、主辦及經辦會計人員或依法受託代他人處理會計事
務之人員有左列情事之一者，處五年以下有期徒刑、拘役或科或
併科新台幣15萬元以下罰金：
一、以明知為不實之事項，而填製會計憑證或記入帳冊者。
二、故意使應保存之會計憑證、帳簿報表滅失毀損者。
三、意圖不法之利益而偽造、變造會計憑證、帳簿報表內容或撕
    毀其頁數者。
四、故意遺漏會計事項不為記錄，致使財務報表發生不實之結果
    者。
五、其他利用不正當方法，致使會計事項或財務報表發生不實之
    結果
貪污治罪條例第5條第1項：
有下列行為之一者，處7年以上有期徒刑，得併科新臺幣6千萬元
以下罰金：
一、意圖得利，擅提或截留公款或違背法令收募稅捐或公債者。
二、利用職務上之機會，詐取財物者。
三、對於職務上之行為，要求期約或收受賄賂或其他不正利益者
。
刑法第210條:
偽造、變造私文書，足以生損害於公眾或他人者，處5年以下有
期徒刑。
刑法第214條
明知為不實之事項，而使公務員登載於職務上所掌之公文書，足
以生損害於公眾或他人者，處3年以下有期徒刑、拘役或5百元以
下罰金。
刑法第216條:
行使第210條至第215條之文書者，依偽造、變造文書或登載不實
事項或使登載不實事項之規定處斷。


司法院資訊處製作；財團法人民間司法改革基金會備份。
